臺北高等行政法院判決　　　　　　　　　　　　　　　九十年度訴字第五三五二號
　　　　　　　　　　　　　　　.
　　原　　　告　曾建發（日曼企業有限公司負責人）
　　訴訟代理人　俞昌瑋律師
　　被　　　告　臺北縣政府
　　代　表　人　蘇貞昌縣長）.
　　訴訟代理人　甲○○技正）.
右當事人間因食品衛生管理法事件，原告不服行政院衛生署中華民國九十年六月二十
二日衛署訴字第○九○○○三四○一四號訴願決定，提起行政訴訟。本院判決如左：
　　主  文
原告之訴駁回。
訴訟費用由原告負擔。
　　事  實
一、事實概要：原告係日曼企業有限公司負責人，該公司銷售之「女寶」、「福康」
    及「梨蜜薑」產品，經民眾檢舉其宣傳資料分別述明「適用生理痛‧‧‧等各種
    婦女病症、調整荷爾蒙、內分泌‧‧‧。」「‧‧‧對肺癌、肝癌、腸癌及消化
    道癌、‧‧‧腫瘤、子宮頸腫、淋巴腺異狀‧‧‧皆可適用‧‧‧。」「適用‧
    ‧‧氣喘、支氣管炎、‧‧‧過敏性鼻炎、扁桃腺炎、肺癌、鼻咽癌‧‧‧。」
    等文句，涉及醫藥效能，與規定不符，被告機關乃以原告公司違反食品衛生管理
    法第十九條第二項規定，依同法第三十二條第一項規定，於民國（以下同）九十
    年二月二日以九十北府衛食字第○○八二五一號行政處分書處原告公司新台幣（
    以下同）二十萬元罰鍰，並依同法第二十九條第一項第三款後段規定，限該公司
    於九十年二月十五日前收回違規廣告刊物銷毀。原告不服，提起訴願，遭決定駁
    回，遂向本院提起行政訴訟。
二、兩造聲明：
　(一)原告聲明：原處分及訴願決定均撤銷。訴訟費用由被告負擔。
　(二)被告聲明：駁回原告之訴。
三、兩造之爭點：
  (一)系爭廣告是否為原告公司所為？
  (二)系爭廣告曾於八十八年間受台北市政府衛生局科處罰鍰在案，被告機關再為處分
    是否有違一事不兩罰原則？
甲、原告主張：
  (一)查系爭廣告內容所列各項產品，均為廣平企業有限公司（以下簡稱廣平公司）所
    總代理經銷之產品，原告僅係向廣平公司批購部分產品轉售之經銷商。按產品之
    促銷廣告係總經銷之責任，原告並無廣告宣傳促銷之義務，本件被檢舉之廣告亦
    明確記載為「廣平企業有限公司廣告版」，原告僅受廣平公司委託以廣平公司所
    提供之廣告內容，以代理人之身分刊登該項廣告，因此本件廣告之實際行為人應
    為廣平公司，廣平公司負責人亦非被告所稱之原告，被告機關未經詳查，遽對原
    告科處罰鍰，顯有不當。
  (二)次查原告為廣平公司在蘆洲地區之經銷商（以原告成立之仙贏實業有限公司名義
    ），放在廣告上刊登營銷處之地址與電話與日曼公司相同，訴願機關竟未審究本
    件廣告主體。按經銷商僅賺取售貨之差價，負廣告促銷義務責任者既屬總代理商
    ，則廣告之實質利益應歸總經銷商，原決定書僅以地址電話相同，遽謂廣告利益
    歸原告所有，不僅率斷且有違經驗法則。
  (三)另查原告曾於訴願理由中陳稱，本件檢舉人所附廣告刊物為影印本，並提出廣平
    公司曾於八十八年間亦因「女寶」等產品宣傳廣告，受台北市政府衛生局科處罰
    鍰在案，請求訴願機關查明是否為同一版本，是否有違一事不再罰原則等情。查
    此項廣告刊物在廣平公司受處分之後即未再使用，檢舉人利用回收未盡之原刊物
    ，加以影印作為打擊同業之工具，則訴願機關理應向台北市政府調閱該處分案卷
    證，以確認是否為同一版本，並向檢舉人查證何時如何取得該廣告刊物，乃原訴
    願機關竟不為任何查證，率以原告無法確認與前處分是否同一版本，及二次處分
    機關不同等理由，駁回訴願，顯有違誤。爰請求向台北市政府衛生局調閱該局八
    十八年十月十二日發文之北市衛七字第八八二四九○七○○○號處分書所依據之
    原始卷證資料到庭，倘查明本案系爭宣傳資料若與上開處分案為相同版本，則不
    得僅依未曾回收之舊資料再科處罰鍰。
乙、被告主張：
  (一)查原告之產品為食品，原告販售「女寶」、「福康」及「梨蜜薑」食品，其宣傳
    資料分別標示「適用生理痛‧‧‧等各種婦女病症、調整荷爾蒙、內分泌‧‧‧
    。」「‧‧‧對肺癌、肝癌、腸癌及消化道癌、‧‧‧腫瘤、子宮頸腫、淋巴腺
    異狀‧‧‧皆可適用‧‧‧。」「適用‧‧‧氣喘、支氣管炎、‧‧‧過敏性鼻
    炎、扁桃腺炎、肺癌、鼻咽癌‧‧‧。」等詞句，依行政院衛生署八十二年四月
    二十九日衛署食字第八二二五二一一號函（八十八年七月三十一日衛署食字第八
    八○三七七三五號函修訂）公告之「食品廣告標示詞句涉及虛偽、誇張或醫藥效
    能之認定表」，顯已涉及醫藥效能，易誤導消費大眾以為食用該產品可預防或改
    善某些疾病或生理狀況。
  (二)又被告所屬衛生局於八十九年十二月八日約談原告時，亦坦承經營日曼企業有限
    公司，系爭宣傳資料係其所刊登，涉及誇大醫療效能，願負責等語，此有系爭宣
    傳資料及被告所屬衛生局食品衛生訪談紀錄表影本附卷可稽，其違規事實，足堪
    認定，被告依法予以處分，並無不合。
  (三)原告訴雖稱系爭宣傳廣告係受廣平公司之託所為，且八十八年已受罰云云，查系
    爭宣傳資料雖載明「總代理：廣平企業有限公司、營銷處：仙贏實業有限公司」
    ，至其營銷地址及電話號碼載明「台北縣蘆洲市○○○路九十五巷二十二弄十二
    號、00000000」，為原告公司（即日曼企業有限公司）之地址及原告住
    家之電話號碼，其廣告之實質利益亦歸原告所有；又原告不能確認八十八年受罰
    之廣告與系爭廣告是否同一版本，且二次處分機關不同，時間亦相隔一年多，被
    告與台北市政府衛生局所查得之版本一為綠色，一為彩色，二者並不相同，原告
    為被告所屬衛生局約談時亦坦承刊登系爭宣傳資料，已如前述，是其所訴，原告
    所辯稱均係卸責之詞；另據原告於被告所屬衛生局製作筆錄亦承認製作委播該違
    規廣告在卷，則原告違法之事實足以認定，揆諸首揭法條規定並無不合。
　　理  由
一、按人民對於中央或地方機關之行政處分，認為違法或不當，致損害其權利或利益
    者，得依本法提起訴願。但法律另有規定者，依其規定。又自然人、法人、非法
    人團體或其他受行政處分之相對人及利害關係人得提起訴願。訴願法第一條第一
    項、第十八條分別定有明文。另按人民因中央或地方機關之違法行政處分，認為
    損害其權利或法律上之利益，經依訴願法提起訴願而不服其決定，‧‧‧，得向
    高等行政法院提起撤銷訴訟。行政訴訟法第四條第一項亦規定甚明。
二、查本件被告係以日曼企業有限公司刊登廣告，在廣平公司廣告版刊登「女寶」、
    「福康」及「梨蜜薑」等食品廣告，其內容涉及虛偽誇張醫療效能，與規定不符
    ，乃以該公司違反食品衛生管理法第十九條第二項規定，依同法第三十二條第一
    項規定，於九十年二月二日以九十北府衛食字第○○八二五一號行政處分書處該
    公司新台幣二十萬元罰鍰，並依同法第二十九條第一項第三款後段規定，限該公
    司於九十年二月十五日前收回違規廣告刊物銷毀等語；有被告行政處分書一紙在
    卷足憑。另揆諸該處分書之主旨載明：「科處日曼企業有限公司罰鍰新台幣二十
    萬元」云云，足認本件被告行政處分係以日曼企業有限公司為處罰對象，並非以
    其公司負責人曾建發個人，原告以個人身份起訴，屬當事人不適格，為無理由，
    自應予以駁回。且查原告於訴願階段，亦係以曾建發個人身份提起，從而本院亦
    無從命原告補正日曼企業有限公司為原告。另查原告個人並非受行政處分之當事
    人已如上述，且亦非利害關係人，依上開法條之規定自不得以其個人之身份提起
    訴願，訴願人不服訴願法第十八條之規定而提起訴願者，依同法第七十七條第三
    款之規定，訴願機關本應諭知不受理之決定，然訴願決定機關卻未從程序上予以
    不受理，而為實體上決定，其踐行程序，自嫌未妥，惟本件原告之訴既經駁回，
    爰無再行將訴願決定撤銷之必要，附此敘明。
據上論結，本件原告之訴為無理由，爰依行政訴訟法第九十八條第三項前段，判決如
主文。
中　　華　　民　　國　　　九十一　　年　　　七　　　　月　　　四　　　　日
                            臺 北 高 等 行 政 法 院  第七庭
                                           審 判 長  法  官  鄭小康
                                                     法  官  林金本
                                                     法  官  黃秋鴻
右為正本係照原本作成。
如不服本判決，應於送達後二十日內，向本院提出上訴狀並表明上訴理由，如於本判
決宣示後送達前提起上訴者，應於判決送達後二十日內補提上訴理由書（須按他造人
數附繕本）。
中　　華　　民　　國　　　九十一　　年　　　七　　　　月　　　五　　　　日
                                                     書記官  黃瑞芬
